臺灣新北地方法院民事裁定
111年度消債職聲免字第32號
聲  請  人  陳敏慧  
相  對  人  合作金庫資產管理股份有限公司

法定代理人  蔡見興  
代  理  人  吳哲毅  
上列當事人因消費者債務清理事件聲請免責，本院裁定如下：
    主  文
聲請人陳敏慧應予免責。
    理  由
一、按法院為終止或終結清算程序之裁定確定後，除別有規定外
    ，應以裁定免除債務人之債務；又法院裁定開始清算程序後
    ，債務人有薪資、執行業務所得或其他固定收入，扣除自己
    及依法應受其扶養者所必要生活費用之數額後仍有餘額，而
    普通債權人之分配總額低於債務人聲請清算前2年間，可處
    分所得扣除自己及依法應受其扶養者所必要生活費用之數額
    者，法院應為不免責之裁定，但債務人證明經普通債權人全
    體同意者，不在此限；另債務人有下列各款情形之一者，法
    院應為不免責之裁定，但債務人證明經普通債權人全體同意
    者，不在此限：㈠於7年內曾依破產法或消費者債務清理條例
    （下稱消債條例）規定受免責；㈡故意隱匿、毀損應屬清算
    財團之財產，或為其他不利於債權人之處分，致債權人受有
    損害；㈢捏造債務或承認不真實之債務；㈣聲請清算前2年內
    ，因消費奢侈商品或服務、賭博或其他投機行為，所負債務
    之總額逾聲請清算時無擔保及無優先權債務之半數，而生開
    始清算之原因；㈤於清算聲請前1年內，已有清算之原因，而
    隱瞞其事實，使他人與之為交易致生損害；㈥明知已有清算
    原因之事實，非基於本人之義務，而以特別利於債權人中之
    一人或數人為目的，提供擔保或消滅債務；㈦隱匿、毀棄、
    偽造或變造帳簿或其他會計文件之全部或一部，致其財產之
    狀況不真確；㈧故意於財產及收入狀況說明書為不實之記載
    ，或有其他故意違反消債條例所定義務之行為，致債權人受
    有損害，或重大延滯程序，消債條例第132、133、134條分
    別定有明文。又消債條例之立法目的，在於使陷於經濟上困
    境之消費者，得分別情形依該條例所定重建型債務清理程序
    （更生）或清算型債務清理程序（清算）清理債務，藉以妥
    適調整其與債權人及其他利害關係人之權利義務關係，保障
    債權人之公平受償，並謀求消費者經濟生活之更生機會，從
    而健全社會經濟發展；消費者依清算程序清理債務，於程序
    終止或終結後，為使其在經濟上得以復甦，以保障其生存權
    ，除另有上述消債條例第133、134條所規定不予免責之情形
    外，就債務人未清償之債務採免責主義（消債條例第1、132
    條立法目的參照）。
二、本件聲請人前於民國110年5月20日向本院具狀聲請清算，經
    本院以110年度消債清字第116號裁定自110年8月31日上午10
    時起開始清算程序，嗣經本院司法事務官以110年度司執消
    債清字第180號進行清算程序，並於110年12月28日裁定終結
    清算程序且確定在案等情，業據本院依職權調取上開債務清
    理事件相關卷宗核閱屬實。是本院依消債條例第132條規定
    ，以111年度消債職聲免字第32號聲請免責事件進行聲請人
    應否免責之審理。
三、本院為審酌聲請人是否有消債條例第133條、第134條所定應
     不予免責之情事，已分別發函通知聲請人及全體債權人就
    本 院應否裁定聲請人免責表示意見，並於111年4月7日到庭
    陳述意見。茲將聲請人及債權人之意見分述如下：
  ㈠聲請人略陳：
  ⒈本件清算程序開始後之收支狀況：自本院裁定開始清算程序
    後迄今，均無領取任何社會福利補助，係以打零工維生，主
    要工作內容為清理大樓及社區空間，每月收入約新臺幣（下
    同）15,000元至22,000元不等，另領有葡眾企業股份有限公
    司折價所得1,662元、中華郵政利息1元；每月必要支出包括
    膳食費6,960元、交通費500元、電話費500元、水電瓦斯費5
    00元、雜支費1,000元、房租7,000元、勞健保費2,500元，
    合計18,960元。
  ⒉本件清算聲請前2年之收支狀況：聲請清算前2年即自108  年
    5月20日起至110年5月19日止之收入，包含葡眾企業股份有
    限公司折價所得5,235元、臺北市政府警察局大同分局1,800
    元、打零工收入528,000元、勞保局收困補助30,000元，合
    計565,035元；每月必要支出包括膳食費6,720元、交通費50
    0元、電話費500元、水電瓦斯費500元、雜支費1,000元、房
    租7,000元、勞健保費2,500元，合計18,720元。 
　⒊聲請人並無消債條例第133條及第134條各款規定之應不免 責
    情形，請本院裁定准予免責，讓聲請人早日走出債務纏 身
    陰霾等語。
  ㈡合作金庫資產管理股份有限公司略陳：不同意聲請人免責。
    聲請人未為清償債務付出努力或具備應為免責之事由，僅欲
    借消債條例脫免清償債務之責。請本院詳察聲請人是否有消
    債條例第133、134條所定應不免責之事由，並明察倘就債務
    之清償未付出努力之債務人得藉此規避債務，似非符消債條
    例之立法意旨，請本院裁定不免責等語。
四、經查：
  ㈠聲請人無消債條例第133條所定應不予免責之情事：
  ⒈聲請人是否有消債條例第133條所定應不予免責之情形，即應
    審認其是否合於「於清算程序開始後債務人有薪資、執行業
    務所得或其他固定收入，扣除自己及依法應受其扶養者所必
    要生活費用之數額後仍有餘額」及「普通債權人之分配總額
    低於債務人聲請清算前二年間，可處分所得扣除自己及依法
    應受其扶養者所必要生活費用之數額」此兩要件，此觀消債
    條例第133條規定自明。
  ⒉聲請人自陳其自本院裁定開始清算程序後迄今，均無領取任
    何社會福利補助，係以打零工維生，主要工作內容為清理大
    樓及社區空間，每月收入約15,000元至22,000元不等，另領
    有葡眾企業股份有限公司折價所得1,662元、中華郵政利息1
    元等語，業據其提出109年度綜合所得稅各類所得資料清單
    、郵政存簿儲金簿為憑（見本院卷第36至39頁），並有新北
    市政府社會局111年3月22日新北社助字第1110527590號函、
    勞動部勞工保險局111年3月23日保國三字第11110007120號
    函在卷可稽（見本院卷第31至32頁），應可採信。是聲請人
    於清算程序開始後迄今，薪資、執行業務所得或其他固定收
    入合計131,163元【計算式：〔（15,000＋22,000）÷2〕×7＋1,6
    62＋1＝131,163】
  ⒊又聲請人固主張其每月必要支出包含膳食費6,960元、交通費
    500元、電話費500元、水電瓦斯費500元、雜支費1,000元、
    房租7,000元、勞健保費2,500元，合計18,960元等語。惟按
    消債條例之立法目的，乃為兼顧債權人、債務人雙方之利益
    ，對陷於經濟上困境之消費者，使其透過重建型之更生程序
    或清算型之清算程序清理其債務，藉以妥適調整債務人與債
    權人及其他利害關係人間之權利義務關係，保障債權人獲得
    公平受償，並謀求消費者經濟生活之重建復甦機會。是以，
    債務人為使其有經濟復甦更生之機會，自應以誠實及信用之
    原則面對自己之債務，積極勉力謀求更生償債方案，除應積
    極開源努力勤奮工作以增加收入償還債務外，尚須節流儉樸
    其生活需求而適當控制其支出，以達成勉力履行債務，並應
    依一般生活所需及合理範圍予以計算消費支出，方屬合理，
    因之消債條例第64條之2第1項明定：「債務人必要生活費用
    ，以最近一年衛生福利部或直轄市政府所公告當地區每人每
    月最低生活費一點二倍定之」。又新北市政府所公告之110
    、111年度新北市最低生活費每人每月分別為15,600元、15,
    800元，而聲請人亦未提出其他事證足資證明前開費用均屬
    必要支出，從而聲請人110年每月必要支出應以18,720元【
    計算式：15,600×1.2＝18,720】為定、111年每月必要支出應
    以18,960元【計算式：15,800×1.2＝18,960】為定，逾此範
    圍即不予計入。是聲請人於清算程序開始後迄今，必要生活
    費用合計為131,760元【計算式：（18,720×4）＋（18,960×3
    ）＝131,760】。
  ⒋準此，聲請人於清算程序開始後迄今，薪資、執行業務所得
    或其他固定收入131,163元，扣除自己所必要生活費用131,7
    60元後，已無餘額，與消債條例第133條所定「於清算程序
    開始後，債務人有薪資、執行業務所得或其他固定收入，扣
    除自己及依法應受其扶養者所必要生活費用之數額後仍有餘
    額」之要件即有未合，是該條所定「普通債權人之分配總額
    是否低於債務人聲請清算前2年間，可處分所得扣除自己及
    依法應受其扶養者所必要生活費用之數額」之要件，自無庸
    再予審酌。從而，聲請人無消債條例第133條所定應不予免
    責之情形，應堪認定。
  ㈡聲請人無消債條例第134條各款應不予免責之情事：
　　依消債條例關於清算程序係以免責主義為原則，不免責為例
    外，倘債權人主張債務人有消債條例第134條各款所定不免
    責之情事，即應由債權人就債務人有合於上開各款要件之事
    實，提出相當之事證證明之。相對人既未具體提出相當事證
    證明，且經本院依職權查悉聲請人於108年迄今均無入出境
    紀錄，有其入出境查詢結果在卷可稽（見本院卷第28頁），
    是本院依現有之證卷資料復查無聲請人有何符合消債條例第
    134條各款所規定之事由，自難認聲請人有何消債條例第134
    條所定應不免責之情事。
五、據上論結，聲請人既經法院為終結清算程序之裁定確定，復
    無消債條例第133、134條所定之不應免責情形存在，揆諸首
    揭說明，應以裁定免除聲請人之債務，是本件聲請人應予免
    責，爰裁定如主文。
中　　華　　民　　國　　111 　年　　4 　　月　　13　　日
                  民事第二庭    法　官　楊雅萍
以上正本係照原本作成。
如對本裁定抗告須於裁定送達後10日內向本院提出抗告狀，並應
繳納抗告費新臺幣1,000元整。
中　　華　　民　　國　　111 　年　　4 　　月　　13　　日
                                書記官　蘇  泠